【裁判字號】    91,訴,289
【裁判日期】    920312
【裁判案由】    偽證等
【裁判全文】
臺灣彰化地方法院刑事判決                          九十一年度訴字第二八九號
    公  訴  人  臺灣彰化地方法院檢察署檢察官
    被      告  丙○○
    被      告  丁○○
    被      告  戊○○
右列被告因偽證等案件，經檢察官提起公訴（八十九年度偵字第七八八三號、第八八
七六號、九十年度偵字第一○四號、第八四五八號），本院判決如左：
    主      文
丁○○意圖為自己不法之所有，以詐術使人將本人之物交付，處有期徒刑肆月，如易
科罰金，以參佰元折算壹日。其餘被訴使公務員登載不實罪部分，無罪。
戊○○證人於檢察官偵查時，於案情有重要關係之事項，供前具結，而為虛偽陳述，
處有期徒刑陸月，緩刑參年。其餘被訴使公務員登載不實罪部分，無罪。
丙○○共同連續公然侮辱人，處拘役參拾日，如易科罰金，以參佰元折算壹日；又以
加害財產之事，恐嚇他人，致生危害於安全，處拘役參拾日，如易科罰金，以參佰元
折算壹日；應執行拘役伍拾日，如易科罰金，以參佰元折算壹日。
    事      實
一、丁○○所有坐落彰化市○○段五○、五一之二地號土地及地上建物即門牌號碼彰
    化縣彰化市○○路五二九號房屋（下稱系爭房屋），業經本院於民國八十八年十
    一月三十日，以鵬執壬八八執字第九一四一號函請彰化縣彰化地政事務所為查封
    登記，而該事務所旋於同日完成登記。丁○○明知上情，竟基於為自己不法所有
    之意圖，於八十九年七月中旬某日，隱瞞其應告知承租人系爭房屋已被查封之義
    務，而以每月租金新臺幣（下同）六萬元，押租金二十萬元等條件，將系爭房屋
    出租予不知系爭房屋業被查封之丙○○（原名游家憲）、張永順、己○○三人（
    下稱游等三人）經營電子遊戲場。游等三人並以彰化市第一信用合作社面額二十
    萬元支票憑以抵付押租金，並由陳志龍在租賃契約書上簽名，惟丁○○尚未簽名
    即取走契約書，翌日向游等三人改稱要現金，游等三人即於該日及六日後，先後
    交給丁○○現金二萬元及十八萬元，並收回上開支票，丁○○則於收到現金後三
    日，即交付丙○○三人系爭房屋之鑰匙一支，並同意渠等可先裝璜，丁○○另找
    乙○○建築師到場勘察如何變更設計為遊藝場，丙○○僱請林建源負責拆除部分
    樓板面及防火巷之工程。
二、八十九年七月下旬某日，丁○○之債權人臺灣省合作金庫彰營支庫（下稱合庫彰
    營支庫，座落系爭房屋斜對面）人員見系爭房屋鐵門開啟整修內部，遂與該支庫
    催收人員甲○○告知游等三人系爭房屋已被法院查封之事，丙○○三人始知系爭
    房屋已被查封，憤而找丁○○理論，要求其返還押租金二十萬元及賠償整修費十
    萬元，惟丁○○不予理會，反鎖系爭房屋，丙○○三人遂於同年九月中旬某日強
    力推開鐵捲門，同年九月下旬某日，丙○○與己○○共同基於公然侮辱之犯意聯
    絡，由己○○進入系爭房屋牆上噴漆「丁○○老王八」，丙○○則在屋外公眾得
    以見聞之系爭房屋鐵捲門上，以紅漆噴上「丁○○、絕子絕孫」等字，嗣被丁○○塗掉。同年九月下旬某日，丙○○至系爭房屋內，因找不到丁○○，憤而另起
    恐嚇犯意，將屋內腳踏車以繩索懸吊半空中，並夾紙在把手上，書寫「再不出面
    ，下次來就不是這樣。」等語，意欲加害丁○○之生命、身體，致生危害於丁○○之安全。丙○○承前開公然侮辱犯意，於同年十月初某日在系爭房屋鐵捲門上
    ，以白漆噴上「絕子絕孫」字樣。嗣於同年十月十六日二十二時三十分許，游等
    三人同至系爭房屋內找在屋內之丁○○理論，雙方在二樓丁○○房間門口發生爭
    吵，丁○○持鐵條做勢防衛，己○○恐遭其打傷，欲奪取鐵條，在奪取過程時不
    慎擦傷丁○○之右腹部，致其受有右腹部挫傷及擦傷等傷害。丁○○見狀隨即熄
    燈並持瓦斯噴霧器做勢防衛，並報警前來處理，經警當場逮捕游等三人。
三、丁○○明知系爭房屋，業經彰化地政事務所於八十八年十月一月三日為查封登記
    ，當時亦未出租予戊○○。詎其與戊○○基於犯意聯絡，為使拍定不易，簽立租
    約自八十八年九月三十日起至一百年九月二十九日止，租金每月一萬元，收款付
    據等不實內容之房屋租賃契約書。戊○○為替丁○○推卸前開詐欺罪責，竟於臺
    灣彰化地方法院檢察署八十九年度八八七六號丁○○詐欺案件九十年一月十二日
    偵訊時，供前具結作證，對於其是否承租系爭房屋及是否告知丙○○三人系爭房
    屋已被查封等足以影響偵查結果之重要關係事項，為虛偽陳述稱：「我後來有續
    租到一百多年」、「（租金如何交付？）每月一萬親自以現金，電話連絡交給他
    （丁○○），最近是在九十年一月三、四日晚上，在彰化市○○路路邊，我先打
    電話到他台中的電話，約他到彰化市○○路交錢給他」、「（丙○○他們去租房
    子你知悉否？）知悉，他們有約我一起做電動玩具店，丙○○知道我有租約，知
    道房子被查封」各云云，足以影響偵查之結果。
四、案經丁○○告訴及彰化縣警察局彰化分局報告與丙○○、張永順、己○○訴由臺
    灣彰化地方法院檢察署檢察官自動檢舉偵查起訴。
    理      由
甲、有罪部分：
  壹、被告丁○○部分：
    一、訊據被告丁○○固坦承其有出租系爭房屋予被告丙○○三人，並收受二十萬
        元支票，交付鑰匙同意其等入內裝璜等事實，惟辯稱：伊嗣後有將支票還給
        丙○○三人，未收取二十萬元現金，且於簽約時有告知房子被查封，又系爭
        房屋確實有出租予戊○○至一百年云云。
    二、經查：
      (1)本件房屋確於八十八年十一月三十日辦理查封登記完竣，此有本件房屋建物
        登記謄本在卷可稽。被告丁○○坦承有出租系爭房屋一事，並收受丙○○交
        付之契約書一份，及收取己○○交付之彰化市第一信用合作社二十萬元支票
        一張，因認條件太苛而未簽字，已將支票交還丙○○等事實語，核與張永順
        及被告丙○○、己○○等三人供述相符。證人即合庫彰營支庫催收人員甲○○襄理於偵查中證稱：「（你知悉游等三人去承租？）不知悉，是某日，我
        們一主管看到丁○○賢的房子門開著，裡面有人在整修，他們向我們說向丁○○租的，我們當場有告知該房子已被法院查封，他們說不知情這房子被查
        封，要找丁○○商討。」、於本院審理時具結證稱：「系爭房屋在我們銀行
        對面，我們看到有人搬電動玩具進去，我們就基於善意跟丙○○說房子已被
        查封，依我的實務經驗及常理，丙○○應該不知道房子被查封」等語，及證
        人乙○○於偵訊時證稱：「（當時你知道房子被查封？）開始不知道，後來
        聽雙方有糾紛才知道」、證人林建源於偵查中證稱：「丙○○委託我伊拆除
        一樓隔間、後面一、二樓間樓板及一部分防火巷」各等語，而被告遊承達、
        己○○在系爭房屋鐵捲門、牆上噴漆、恐嚇等情事，亦經檢察官到場勘驗屬
        實，製有勘驗筆錄及照片附卷可稽。衡諸常理，承租人果知房屋業被查封，
        豈會甘冒租賃關係遭執行法院除去而致投注資金損失之風險。
      (2)按刑法第三百三十九條第一項所謂之詐術，並不以欺罔為限，即利用人之錯
        誤而使其為財物之交付，亦不得謂非詐欺，最高法院二十四年上字第四五一
        五號著有判例可資參照。此種不作為詐欺罪之成立，應以有作為之義務為前
        提，即依法律有義務或因自己之行為有防止結果發生之義務者，竟違背此義
        務，故意不告知，利用對方繼續陷於錯誤之狀態，使為財物之交付者即足當
        之。復按實施查封後，債務人就查封物所為移轉、設定負擔或其他有礙執行
        效果之行為，對於債權人不生效力，強制執刑法第五十一條第二項定有明文
        。債務人之不動產經查封後，債務人固仍屬該不動產之所有權人，然因租賃
        權之設定，將減低不動產本身之交換價值，自屬有礙執行效果之行為，不得
        對抗債權人。準此，被告丁○○將系爭房屋租與被告遊承達等人，並無法對
        抗本件房屋之拍定人，此對承租人即告訴人影響甚鉅，自屬交易之重要事項
        ，足以左右被告遊承達等人是否決定締約、所定租約期限及租金數額之多寡
        等重大因素，被告丁○○為出租人，於締約時自負有告知義務，其隱匿未告
        知，自屬施用詐術致使告訴人陷於錯誤之行為，任令被告遊承達等人陷於錯
        誤而與其簽訂租賃契約，致告訴人交付租金、押租金，是被告丁○○不作為
        詐欺行為與被告遊承達等人交付財物之行為間，有相當因果關係，參以被告
        遊承達歷次陳稱：倘明知查封情事決不會簽立租約，更遑論交付押租金及支
        票等情，被告丁○○自有不法所有之意圖甚明。
      (3)綜上所述，被告丁○○所辯，均係事後卸責之詞，委不足採。本件事證明確
        ，應依法論科。
    三、核被告丁○○所為，係犯刑法第三百三十九條第一項之詐欺取財罪。爰審酌
        被告丁○○犯罪之動機、所得財物價值、犯罪後否認態度，量處如主文所示
        之刑，並諭知易科罰金之折算標準，以資懲惕。被告行為後，刑法第四十一
        條已於九十年一月四日修正，並經經總統於同年月十日公布生效，比較新舊
        法，以新法較有利於被告，依刑法第二條第一項前段之規定，應適用最有利
        於行為人之法律，爰依修正後刑法第四十一條第一項前段之規定諭知易科罰
        金之折算標準，併予敘明。
  貳、被告戊○○
    一、訊據被告戊○○否認有偽證犯行，辯稱：伊確實有承租系爭房屋，租期從八
        十八年九月三十日起至一百年九月九日止；且在丙○○他們承租前，有向其
        中一人說系爭房屋已被查封並由伊承租中云云。經查，張永順與被告丙○○
        、己○○不知系爭房屋業被查封，而陷於錯誤向被告丁○○承租該屋之事實
        ，已如前述。被告戊○○簽立不實租約並於八十八年十二月二日持向本院民
        事執行處陳報，有民事執行聲請狀、租賃契約書影本在卷可憑，另觀諸本院
        八十八年度執字第九一四一號民事執行卷宗（附於八十九年度偵字第七八八
        三號卷），八十八年十月三十日、八十九年一月七日查封系爭房屋時，被告
        丁○○未到場，債權人合庫彰營支庫代理人甲○○到場稱：「建物為債務人
        自用，無出租」，有查封筆錄影本可參，且證人甲○○於本院審理時證稱：
        「系爭房屋鐵門幾乎是關著，查封時沒有承租人在場，也沒有營業的情形」
        等語，堪認被告戊○○未向被告楊真賢承租系爭房屋販賣服飾。然被告戊○○卻於臺灣彰化地方法院檢察署八十九年度八八七六號丁○○詐欺案件九十
        年一月十二日偵訊時，供前具結作證，對於其是否承租系爭房屋及是否告知
        丙○○三人系爭房屋已被查封等足以影響偵查結果之重要關係事項，為虛偽
        陳述稱：「我後來有續租到一百多年」、「（租金如何交付？）每月一萬親
        自以現金，電話連絡交給他（丁○○），最近是在九十年一月三、四日晚上
        ，在彰化市○○路路邊，我先打電話到他台中的電話，約他到彰化市○○路
        交錢給他」、「（丙○○他們去租房子你知悉否？）知悉，他們有約我一起
        做電動玩具店，丙○○知道我有租約，知道房子被查封」各云云，有偵訊筆
        錄（附於八十九年度偵字第七八八三號第四十七頁至五十七頁）在卷可佐，
        其於該案偵查中供前具結作證所為之陳述，目的乃在迴護該案被告丁○○免
        受刑事訴追，當係明知虛偽故為偽證無誤，其上揭辯詞，洵無足採，此外，
        復有證人結文附卷足資佐證，本件事證明確，被告戊○○犯行亦堪認定。
    二、核被告戊○○所為，係犯刑法第一百六十八條之偽證罪；爰審酌被告戊○○
        於充當證人作證時，就案情重要事項為虛偽證言，已對檢察官之調查產生重
        大危害，使案情真相因其故為偽證而陷於混沌不明狀態，嚴重妨害司法正義
        之實現，且其事後仍飾詞圖辯，態度非屬良好，及其犯罪之動機、目的、手
        段等一切情狀，量處如主文所示之刑，以資懲儆。末查被告戊○○前因過失
        致死案件，經本院於八十四年七月七日判處有期徒刑一年，緩刑四年確定，
        惟於期滿緩刑未經撤銷等情，有臺灣彰化地方法院檢察署刑案資料查註紀錄
        表及臺灣高等法院全國前案紀錄表為據，其緩刑期滿未經撤銷，則該刑之宣
        告已失其效力，是與未經宣告無異，其因一時失慮致罹刑章，經此偵、審教
        訓，當知所警惕，信無再犯之虞，本院綜合上情，認對其所宣告之刑，以暫
        不執行為適當，爰併諭知緩刑三年，以勵自新。
  參、被告丙○○部分：
    一、右揭公然侮辱、恐嚇犯行，業據被告丙○○於本院審理時供認不諱，並有現
        場照片附卷可憑，其將屋內腳踏車以繩索懸吊半空中，並夾紙在把手上，書
        寫「再不出面，下次來就不是這樣」字樣，自有意欲加害被告丁○○之生命
        、身體，致危害其安全，被告丁○○亦稱因此心生畏懼等語，是被告丙○○
        之連續公然侮辱及恐嚇之犯嫌堪以認定。
    二、核被告丙○○所為，係犯刑法第三百零五條之恐嚇危害安全罪及第三百零九
        條第一項公然侮辱罪。被告丙○○先後二次公然侮辱犯行，時間緊接，觸犯
        構成要件相同之罪名，顯係基於概括犯意反覆為之，均應依連續犯之規定論
        以一罪，並加重其刑。被告丙○○第一次公然侮辱犯行，與己○○有犯意聯
        絡，行為分擔，為共同正犯。被告丙○○所犯公然侮辱罪及恐嚇危害安全犯
        行二罪間，犯意各別，行為互異，應予分論併罰。爰審酌被告之品行，因自
        認與被告丁○○間有債務糾紛，竟不思以合法方式請求，即任噴漆侮辱他人
        ，並恐嚇被告丁○○，犯罪之手段、目的、所生危害，及犯後坦承犯行等一
        切情狀，分別量處如主文所示之刑，並定其應執行之刑，以資懲儆。又按刑
        法第四十一條業經立法院於九十年一月四日修正，於九十年一月十日經總統
        公布施行，並於同年月十二日生效，該條規定：「犯最重本刑為五年以下有
        期徒刑之刑之罪，而受六個月以下有期徒刑或拘役之宣告，因身體、教育、
職業、家庭之關係或其他正當事由，執行顯有困難者，得以一元以上三元以
        下折算一日，易科罰金。但確因不執行所宣告之刑，難收矯正之效，或難以
        維持法秩序者，不在此限。」、「併合處罰之數罪，均有前項情形，其應執
        行之刑逾六月者，亦同」，被告所犯公然侮辱及恐嚇危害安全罪，分別係拘
        役與二年以下有期徒刑之罪，且均科處拘役，被告犯罪時間雖在上開條文修
        正生效前，然依刑法第二條第一項前段規定，行為後法律有變更者，原則上
        適用裁判時之法律，復經新舊法比較結果，新修正之條文對於易科罰金之條
        件有利於行為人，故依刑法第二條第一項前段規定，被告所宣告之刑，均應
        依新修正之刑法第四十一條第一項規定，均諭知如易科罰金之折算標準。
乙、無罪部分：
  一、公訴意旨另謂：被告丁○○明知系爭房屋，業經彰化地政事務所於八十八年十
      一月三十日為查封登記，其竟與被告戊○○基於犯意聯絡，為使拍定不易，簽
      立租約自八十八年九月三十日起至一百年九月二十九日止，租金每月一萬元，
      收款付據等不實內容之房屋租賃契約書後，由戊○○於八十八年十二月二日，
      具狀持向本院民事執行處陳報，使承辦該案執行之公務員登載在職務上所掌之
      拍賣公告上，足生損害於拍賣公正性及債權人、投標人、拍定人之權益。因認
      被告丁○○、戊○○二人上揭之行為，另觸犯刑法第二百十四條之使公務員登
      載不實罪嫌等語。
  二、按「刑法第二百十四條所謂使公務員登載不實事項於公文書罪，須一經他人之
      聲明或申報，公務員即有登載之義務，並依其所為之聲明或申報予以登載，而
      屬不實之事項者，始足構成，若其所為聲明或申報，公務員尚須為實質之審查
      ，以判斷其真實與否，始得為一定之記載者，即非本罪所稱之使公務員登載不
      實。上訴人等以偽造之杜賣證書提出法院，不過以此提供為有利於己之證據資
      料，至其採信與否，尚有待於法院之判斷，殊不能將之與『使公務員登載不實
      』同視。」最高法院七十三年台上字第一七一○號著有判例可資參照，雖實務
      上有認於實施「查封」時，提出虛偽之租賃契約，由書記官記載於查封筆錄，
      嗣於拍賣公告中亦予記載租賃情形，足以構成刑法第二百十四條所謂使公務員
      登載不實事項於公文書罪（七十五年十二月九日（七五）廳刑一字第一○六四
      號復臺灣高等法院函參照），惟依我國辦理強制執行事件應行注意事項第五十
      七點第十一、十二款規定：（一一）第三人於查封後始占用拍賣之不動產，拒
      絕交出者，執行法院除應嚴格執行，解除其占有，將不動產點交於買受人或承
      受人外，如遇有竊佔執行標的物，恐嚇投標人、得標人、偽造借據、租約或涉
      有其他罪嫌時，應即移送該管檢察官依法偵辦。債務人受點交後復占有該不動
      產者，亦同。（一二）債務人或第三人於查封後提出租賃契約，主張查封之不
      動產上已有租賃關係者，執行法院宜為相當之調查，如發現其契約有冒用他人
      名義偽訂情事時，亦應依前款規定辦理。是依上揭規定，執行法院於辦理點交
      時，應為實質之調查（相當之調查），並非一經他人之聲明或申報，即有登載
      之義務；查本件被告戊○○於查封後，提出虛偽之租賃契約主張伊係承租人，
      而經執行書記官記載於執行筆錄，被告楊月玲之目的意在阻撓強制執行，且執
      行書記官記於執行筆錄係基於職務上之需要，被告戊○○並非有意使之登載，
      是揆諸上揭判例意旨，被告丁○○、戊○○二人此部分之行為，尚不構成刑法
      第二百十四條之使公務員登載不實罪，本院亦查無其他積極之證據足資認定被
    告丁○○、戊○○二人涉有公訴人所指之該條罪行，應為無罪之諭知。
丙、被告己○○俟到案後另行審結。
據上論斷，應依刑事訴訟法第二百九十九條第一項前段、第三百零一條第一項，刑法
第二條第一項前段、第二十八條、五十六條、第一百六十八條、第三百零五條、第三
百零九條第一項、第三百三十九條第一項、第五十一條第六款、第七十四條第一款，
修正後刑法第四十一條第一項前段，罰金罰鍰提高標準條例第一條前段、第二條，判
決如主文。
本案經檢察官羅美秀到庭執行職務。
中      華      民      國    九十二    年      三      月      十二    日
                                  臺灣彰化地方法院刑事第一庭
                                      法      官  宋  恭  良
右正本證明與原本無異。
如不服本判決，應於判決送達後十日內，向本院提出上訴狀( 須附繕本 )。
                                      法院書記官  劉  玫  金
中      華      民      國    九十二    年      三      月      十二    日
附錄法條：
刑法第一百六十八條
於執行審判職務之公署審判時或於檢查官偵查時，證人、鑑定人、通譯於案情有重要
關係之事項，供前或供後具結，而為虛偽陳述者，處七年以下有期徒刑。
刑法第三百零五條
以加害生命、身體、自由、名譽、財產之事，恐嚇他人致生危害於安全者，處二年以
下有期徒刑、拘役或三百元以下罰金。
刑法第三百零九條
公然侮辱人者，處拘役或三百元以下罰金。
以強暴犯前項之罪者，處一年以下有期徒刑、拘役或五百元以下罰金。
刑法第三百三十九條
意圖為自己或第三人不法之所有，以詐術使人將本人或第三人之物交付者，處五年以
下有期徒刑、拘役或科或併科一千元以下罰金。
以前項方法得財產上不法之利益或使第三人得之者，亦同。
前二項之未遂犯罰之。


司法院資訊處製作；財團法人民間司法改革基金會備份。
